臺灣宜蘭地方法院民事判決　　　　　　 100年度家訴字第35號
原　　　告　羅芳春
被　　　告　高正槐
訴訟代理人　柯士斌律師
複 代 理人　陳怡伶律師
　　　　　　林詠御律師
上當事人間請求確認婚姻關係存在事件，本院於民國100年12月
15日言詞辯論終結，判決如下：
     主  文
原告之訴駁回。
訴訟費用由原告負擔。
    事實及理由
一、按訴狀送達後，原告不得將原訴變更或追加他訴，但有下列
    各款情形之一者，不在此限：一、被告同意者。二、請求之
    基礎事實同一者。七、不甚礙被告之防禦及訴訟之終結者。
    被告於訴之變更或追加無異議，而為本案之言詞辯論者，視
    為同意變更或追加，民事訴訟法第255條第1項第1、2、7款
    及第2項分別定有明文。次按民事訴訟法第255條第1項第2款
    所稱請求之基礎事實同一者，係指變更或追加之訴與原訴之
    主要爭點有其共同性，各請求利益之主張在社會生活上可認
    為同一或關連，而就原請求之訴訟及證據資料，於審理繼續
    進行在相當程度範圍內具有同一性或一體性，得期待於後請
    求之審理予以利用，俾先後兩請求在同一程序得加以解決，
    避免重複審理，進而為統一解決紛爭者，即屬之，最高法院
    91年度台簡抗字第33號裁定、92年度台抗字第394號裁定意
    旨可資參照。經查，原告於民國100年6月20日具狀起訴主張
    略以：被告明知原告在娘家幫傭賺取生活費及醫療費，卻惡
    意隱瞞事實為手段，且未善盡告知義務，致法院判決兩造離
    婚，爰依法訴請確認兩造婚姻關係存在等情，有原告之起訴
    狀在卷可佐，由此可知原告起訴時係請求確認兩造婚姻關係
    存在；嗣原告於第1次言詞辯論期日後之100年8月18日具狀
    變更訴之聲明為：(一)鈞院99年度婚字第73號判決應予廢棄；
    (二)被告於鈞院99年度婚字第73號請求與原告離婚應予駁回，
    並表明原告因不諳法律，致將再審之訴之聲明誤用為確認婚
    姻關係存在，現予以更正，而兩者請求之基礎事實均為同一
    ，並不影響被告之防禦，是原告更正無需經被告同意等情，
    亦有100年8月18日原告提出之民事更正狀附卷可稽，足見原
    告係於訴狀送達後，始變更確認婚姻關係存在之訴為對於本
    院99年度婚字第73號確定判決提起再審之訴，並請求駁回被
    告提起之離婚訴訟。則經核確認婚姻關係存在之訴與再審訴
    訟之程序並不相同，且確認婚姻關係存在之訴係主張婚姻關
    係仍然存在之事實，再審訴訟則主張使兩造婚姻關係解消之
    確定判決有再審事由，兩者爭點並無共通處，審理範圍亦無
    同一性，而就原請求之訴訟及證據資料，於後請求之審理實
    難以利用審酌，是兩者請求之基礎事實顯然迥異，亦有害於
    被告防禦權之保障及訴訟之終結，被告復不同意原告為訴之
    變更。從而，揆諸前揭法文規定，原告變更原訴為再審之訴
    ，於法尚有未合，不應准許，本院自仍就原告最初提起之確
    認婚姻關係存在訴訟為審理。
二、原告起訴主張略以：其在不知情之狀況下遭被告以隱瞞事實
    手段，瞞騙法院稱原告不知去向，並以不履行同居義務訴請
    判決離婚。原告深感無辜；於民國98年間原告因皮膚疾病曾
    前往台大醫院及新竹署立醫院就醫，治療期間偶有住在大女
    兒劉敏華租屋處，原告來來去去治療及礁溪住處，而被告從
    未告知小女兒劉敏蕙與原告辦理離婚事件，女兒作息一向正
    常，晚上就讀宜蘭商校，白天在四季飯店泡湯處擔任收票員
    一職，於99年9月23日原告曾前往就讀學校和班導師許雍瑛
    會晤瞭解就學狀況，一切正常良好；被告主張98年8月間毀
    損乙事，原告確實不知，何況欲加之罪何患無詞，且子虛烏
    有，深感無辜，原告甚於100年5月間還寄被告愛吃的甜食花
    蓮名產，而原告之女劉敏蕙從未看過原告之法院通知書，且
    100年6月7日經花蓮戶政人員吳美盈通知原告，始知於100年
    2月14日向法院申請離婚需遷移戶口，方得知原告被法院判
    決離婚，原告深感不服，且決心不離婚；被告聲請離婚，未
    善盡告知原告，且惡意隱瞞本院，原告往返礁溪住處，亦未
    曾看過法院通知單及郵局通知單；99年5月1日原告帶娘家母
    親至慈濟醫院骨科陳英和醫生，排6月2日開刀，隔天返家告
    知被告實情，99年母親節被告返回娘家拿新台幣（下同）3,
    000元紅包委託原告交給丈母娘，被告甚且鼓勵原告回娘家
    照顧，原告幫母親洗頭在浴室跌倒手腕骨折，7個月均在慈
    濟醫院復健，原告父親於99年10月間二度中風，被告也有拿
    3,000元紅包託原告轉交給岳父，99年5月間原告娘家以每月
    2萬元之代價請原告幫傭，足認被告確實知曉原告住在娘家
    等語，爰依法訴請確認兩造婚姻關係存在等語。
三、被告則抗辯稱：兩造婚姻業經本院離婚判決確定，是雙方婚
    姻關係已消滅，且因該確定判決具備實質確定力，自不容許
    原告違背既判力，逕行起訴確認雙方婚姻關係存在；而原告
    提起確認雙方婚姻關係存在之訴，無法促使兩造確定消滅之
    婚姻關係予以回復，是本件無任何確認利益，爰聲明駁回原
    告之訴等語。
四、按民事訴訟法第400條第1項規定：「除別有規定外，確定之
    終局判決就經裁判之訴訟標的，有既判力。」，該條項之立
    法理由亦明揭：「為訴訟標的之法律關係於確定之終局判決
    中經裁判後，該確定終局判決中有關訴訟標的之判斷，即成
    為規範當事人間法律關係之基準，嗣後同一事項於訴訟中再
    起爭執時，當事人不得為與該確定判決意旨相反之判斷，此
    即民事訴訟制度為達終局地強制解決民事紛爭之目的所賦予
    確定終局判決之效力，通稱為判決之實質確定力或既判力。
    其積極作用在於避免先後矛盾之判斷，消極作用在禁止重行
    起訴。原條文第一項著重於一事不再理之理念，僅就禁止重
    行起訴而為規定，就作為解釋既判力之範圍及其作用而言，
    立法上難認充足，爰修正第一項。」等語。次按訴訟標的之
    法律關係，於確定之終局判決中經裁判者，當事人之一造以
    該確定判決之結果為基礎，於新訴訟用作攻擊防禦方法時，
    他造應受其既判力之拘束，不得以該確定判決言詞辯論終結
    前，所提出或得提出而未提出之其他攻擊防禦方法為與該確
    定判決意旨相反之主張，此就民事訴訟法第399條第1項規定
    之趣旨觀之甚明；又所謂既判力不僅關於其言詞辯論終結前
    所提出之攻擊防禦方法有之，即其當時得提出而未提出之攻
    擊防禦方法亦有之，最高法院42年台上字第1306號、51年台
    上字第665號分別著有判例可資參照。
五、經查，兩造之婚姻關係業經本院99年婚字第73號判決兩造離
    婚確定乙節，業據本院依職權調閱前開民事卷宗核閱無訛，
    堪徵兩造之婚姻關係已經解消，是前開確定終局判決中有關
    離婚之訴訟標的判斷，即成為規範當事人間法律關係之基準
    ，嗣原告對兩造婚姻關係於訴訟中再起爭執而提起確認婚姻
    關係存在時，自應受前開確定判決之拘束，而不得再為與確
    定判決意旨相反之主張。因此，本件原告更行提起本件確認
    之訴與前訴訟既判力有違，於法洵有未合，應予駁回。
六、兩造其餘攻擊、防禦方法與舉證，核與本件判決結果不生影
    響，爰不予一一論述，附此敘明。
七、據上結論：本件原告之訴為無理由，依民事訴訟法第78條，
    判決如主文。
中    華    民    國   100    年    12    月    29    日
                  臺灣宜蘭地方法院家事法庭
                      法  官  陳映佐
以上正本與原本無異。
如不服本判決，應於收受送達後20日之不變期間內，向本院提出
上訴狀（應附繕本）。
中    華    民    國   100    年    12    月    29    日
                      書記官  邱美龍